【裁判字號】    98,訴,441
【裁判日期】    990316
【裁判案由】    營業稅
【裁判全文】
臺中高等行政法院判決
                                       98年度訴字第441號
                                      99年3月9日辯論終結
原      告  銘訓砂石股份有限公司
代  表  人  甲○○
訴訟代理人  黃明看  律師
被      告  財政部臺灣省中區國稅局
代  表  人  乙○○
訴訟代理人  丙○○
上列當事人間因營業稅事件，原告不服財政部中華民國98年9月
21日台財訴字第09800428320號訴願決定，提起行政訴訟，本院
判決如下︰
    主  文
原告之訴駁回。
訴訟費用由原告負擔。
     事實及理由
一、程序事項：本件原告起訴時，被告之代表人為趙榮芳，嗣於
    訴訟中變為乙○○，茲據新任代表人具狀聲明承受訴訟，經
    核無不合，應予准許。
二、事實概要：
    被告依據財政部臺灣省北區國稅局（下稱北區國稅局）通報
    資料，查獲原告於民國（下同）94年11月至95年6月間進貨
    ，未依規定取得合法憑證，而取具非實際交易對象之虛設行
    號利民企業有限公司（下稱利民公司）所開立不實之統一發
    票121紙，銷售額計新臺幣（下同）70,185,924元，作為進
    項憑證，申報扣抵銷項稅額3,509,294元，經審理違章成立
    ，除核定補徵營業稅額3,509,294元外，並依加值型及非加
    值型營業稅法（下稱營業稅法）第51條第5款及稅捐稽徵法
    第44條規定擇一從重處罰，以97年9月11日97年度財營業字
    第50097100734號處分書檢附罰鍰繳款書，按所漏稅額3,509
    ,294元處以3倍之罰鍰計10,527,882元。原告不服，主張本
    件有進貨之事實，而利民公司亦已開立統一發票，則利民公
    司及原告並未發生漏稅之結果，依財政部95年5月23日台財
    稅字第09504535500號令規定，應免予補稅處罰云云，申請
    復查。案經被告審查認為：利民公司負責人陳柏華涉嫌違反
    稅捐稽徵法第41條、第43條及修正前商業會計法第71條規定
    ，經臺灣板橋地方法院檢察署檢察官偵查後，認其犯罪嫌疑
    重大，乃以96年度偵字第26326號起訴書起訴在案，依該起
    訴書內容，利民公司94年3月至95年6月並無進銷貨事實，係
    屬全部虛進虛銷；另系爭憑證品名為砂石，依營業稅籍資料
    ，利民公司之營業項目為大五金批發，就利民公司94年及95
    年進項資料查核，其進項來源均為營業狀況異常之營業人，
    且該等營業人營業登記項目為室內裝潢工程、小五金批發、
    產業用機器設備安裝、塑膠日用品製造、食品批發等，並無
    砂石買賣，亦即利民公司並無砂石之進貨來源可供銷售與原
    告，益證利民公司非原告之實際交易對象；又被告於98年4
    月16日函請原告提示支付貨款及進項稅額予實際交易人之資
    料供核，原告委託代理記帳業者賴奕至被告說明其94及95
    年度取得系爭發票，係與利民公司之業務員「楊文明」接洽
    ，並提供當初接洽時之名片供核，惟利民公司94及95年度申
    報之扣免繳資料並無任何薪資所得，且依國稅戶政資訊運用
    系統所查詢楊文明之戶籍資料，相同姓名者多達125人，無
    從確認何人係原告指稱之對象；再原告主張支付之貨款，係
    以部分現金、部分支票及部分銀行匯款匯入利民公司帳戶，
    惟上開之匯入款或存入款項大多於當日即以現金或轉帳方式
    提領，其中高達36,390,047元之資金回流至系爭期間負責人
    蔡瓊慧之姊姊蔡秀雲、姊夫林聰明、嫂嫂賴如美、姨丈陳柏
    全及姊姊蔡秀鳳所擔任負責人之楠樺開發股份有限公司帳戶
    中，是該付款資料並不足以證明原告確有支付進項稅額予實
    際銷貨人；而關於原告主張本件應免予補稅處罰乙節，依最
    高行政法院87年7月份第1次庭長評事聯席會議決議，原告取
    得非實際交易對象開立之不實統一發票提出扣抵，不論該非
    實際交易對象已否報繳營業稅，皆應補徵其所漏稅額；至於
    財政部95年5月23日台財稅字第09504535500號令，非指虛設
    行號已按期申報進、銷項資料及繳稅，則取具憑證之營業人
    即當然免於補稅處罰，是被告依法補徵營業稅額3,509,294
    元並無不合，遂作成98年6月29日中區國稅法字第09800289
    98號復查決定（下稱原處分）。原告仍表不服，主張原處分
    未舉證原告有無進貨事實、利民公司有否繳納營業稅、原告
    是否給付利民公司進項稅額及認定原告漏稅3,509,294元如
    何計算，依前揭財政部令釋規定，應免予補稅處罰；又統一
    發票之性質，實際營業人僅要開立統一發票即無漏稅之結果
    產生，至多僅生未繳納稅之結果，漏稅與未繳納稅額係屬不
    同概念，漏稅屬實體面，繳納稅額與否屬程序面，統一發票
    一經開立，營業稅即發生，因統一發票須送稽徵機關，從而
    僅要開立統一發票，絕無漏稅結果發生，除非未開立、少開
    、短開，否則就各該已開立之統一發票絕無漏稅結果發生，
    至多僅係未繳納營業稅之問題等語，提起訴願，亦遭決定駁
    回，遂提起本件行政訴訟。
三、本件原告主張：
（一）依營業稅法第14條第2項、第15條第3項及第16條第1項之
      規定，銷項稅額為中間營業人於銷售貨物或勞務時，除取
      得其銷售額外，應有義務代政府收取銷項稅額即銷項營業
      稅，進項稅額為中間營業人於購買貨物或勞務時，除支付
      購買之價款外，應有義務代墊政府之營業稅，銷售額屬營
      業人之私有財貨，銷項稅額與進項稅額屬營業人代收、代
      墊之私有財貨，在開立發票取得發票之同時，應分開明顯
      載於發票之上，於帳載之時應明顯分開載於帳冊之上，於
      申報營業稅401表亦應將銷項稅額、進項稅額、銷售額分
      開明顯記載。是否逃漏營業稅，被告可完全明瞭掌握，在
      現行營業稅制下，如何逃漏稅、逃漏多少營業稅，被告應
      清晰分析，明確計算，不能以推斷為之。
（二）次按，不同中間營業人前後手之間銷項稅額、進項稅額，
      及同一營業人銷項稅額、進項稅額有自動勾稽、追補效果
      ，是否逃漏營業稅，應以前後手營業人相互間之進銷項稅
      額為計算，不可偏廢於前手營業人或後手營業人。因前手
      營業人之銷項稅額即為後手營業人之進項稅額，前後手間
      對政府之營業稅稅收有自動追補及勾稽之效果。同一營業
      人，當期銷項稅額大於進項稅額，即代收營業稅額大於代
      付營業稅，為該營業人當期之應納營業額，應向政府繳納
      ；當期銷項稅額小於進項稅額，即代收營業稅額小於代付
      稅額，為營業人當期之溢付營業稅額，可留抵以後各期之
      代收稅額或申請退稅，可證中間營業人不均無實質繳納營
      業稅之義務，實質負擔營業稅者為最後之消費者，蓋因消
      費者支付進項稅額之後，無代收銷項稅額可予以扣除，而
      成為實質營業稅納稅義務人。中間營業稅只在特定情況負
      擔營業稅納稅義務人之責，例如代付進項稅額後，其前手
      並未向政府申報繳納；或於應代收銷項營業稅額時，未為
      代收，並向政府繳納，營業稅法始課以中間營業人為實質
      繳納營業稅之義務，本件其前後手間均依法開立發票，申
      報營業稅401表、繳交營業稅，並無生任何之漏稅既遂。
（三）參酌稅捐稽徵法第44條規定、司法院釋字第337號理由書
      與聲請人聲請事實，及營業稅法之立法意旨，凡誠實開立
      統一發票即無「漏稅」之結果，蓋統一發票上即有營業稅
      之表達，統一發票必須繳還國稅局。從而，凡誠實開立統
      一發票即無「漏稅」之結果，致於產生營業稅，當事人未
      繳納，此為執行之問題。本件從上揭說明，原告並未發生
      任何「漏稅」之結果，即無因「漏稅」而適用營業稅法51
      條處漏稅罰之問題。從而，本件依被告所認定之事實應屬
      不得扣抵而為扣抵，為稅捐稽徵法第44條規定原告取得非
      實際交易對象憑證，並不等同漏稅，依同條但書規定應免
      罰，縱若不符，依99年1月6日修正公布之同法第44條第2
      項規定，亦僅應裁罰1,000,000元。為此，原告依據行政
      訴訟法第4條第1項規定提起本件撤銷訴訟，並聲明求為判
      決：
    1.訴願決定及原處分均撤銷。
    2.訴訟費用由被告負擔。
四、被告則以：
（一）本稅部分：
    1.本件利民公司負責人陳柏華涉嫌違反稅捐稽徵法第41條、
      第43條及修正前商業會計法第71條規定，經北區國稅局移
      送臺灣板橋地方法院檢察署偵辦，案經該檢察署檢察官96
      年度偵字第26326號起訴書起訴在案，依起訴書所載，利
      民公司負責人陳柏華，自94年3月至95年6月間並無進貨事
      實，基於逃漏利民公司稅捐之概括犯意，取得虛設行號民
      勇企業有限公司等開立不實之統一發票84紙，銷售金額合
      計70,765,228元，並基於幫助他人逃漏稅捐及填製不實會
      計憑證之概括犯意，於同期間無銷貨事實虛開利民公司之
      發票167紙，銷售金額合計84,108,047元，交付予振威國
      際有限公司等營業人（含原告）作為進項憑證申報扣抵銷
      項稅額，幫助他人逃漏營業稅。是依該起訴書內容，利民
      公司94年3月至95年6月並無進銷貨事實，係屬全部虛進虛
      銷。次按系爭憑證品名為砂石，依營業稅籍資料，利民公
      司之營業項目為大五金批發，另就利民公司94年及95年進
      項資料查核，其進項來源均為營業狀況異常之營業人，且
      該等營業人營業登記項目為室內裝潢工程、小五金批發、
      產業用機器設備安裝、塑膠日用品製造、食品批發等，並
      無砂石買賣，亦即利民公司並無砂石之進貨來源可供銷售
      與原告，益證利民公司非原告之實際交易對象。
    2.次按原告所主張用以支付系爭進貨之貨款，係以部分現金
      、部分支票及部分銀行匯款匯入利民公司帳戶；惟上開之
      匯入款或存入款項大多於當日即以現金或轉帳方式提領，
      又高達36,390,047元之資金回流至系爭期間負責人蔡瓊慧
      之姊姊蔡秀雲、姊夫林聰明、嫂嫂賴如美、姨丈陳柏全及
      姊姊蔡秀鳳所擔任負責人之楠樺開發股份有限公司帳戶中
      ，是該付款資料並不足以證明原告確有支付進項稅額予實
      際銷貨人。況利民公司系爭期間並無進、銷貨事實，已如
      前述，原告既未與利民公司有實際交易，其取具利民公司
      所開立之發票並非真實交易憑證，從而原告所提示付款予
      利民公司之資金流程，顯係虛偽安排，自不足採，其訴稱
      付款予利民公司之資金，其中33,795,877元未回流至原告
      負責人蔡瓊慧之親人相關帳戶部分，應由被告機關再負舉
      證責任乙節，委不足採。
    3.又原告主張本件無漏稅結果，應免予補稅處罰乙節，按「
      營業人雖有進貨事實，惟不依規定取得交易對象開立之進
      項憑證，而取得非交易對象開立之進項憑證，申報扣抵銷
      項稅額時，該項已申報扣抵之銷項營業稅額顯未依法繳納
      ，仍應依營業稅法第19條第1項第1款規定，就其取得不得
      扣抵憑證扣抵銷項稅額部分，追補該項不得扣抵之銷項稅
      款。又我國現行加值型營業稅係就各個銷售階段之加值額
      分別予以課稅之多階段銷售稅，各銷售階段之營業人皆為
      營業稅之納稅義務人。故該非交易對象之人是否已按其開
      立發票之金額報繳營業稅額，並不影響本件營業人補繳營
      業稅之義務。」為最高行政法院87年7月份第1次庭長評事
      聯席會議決議在案，是原告取得非實際交易對象開立之不
      實統一發票提出扣抵，不論該非實際交易對象已否報繳營
      業稅，皆應補徵其所漏稅額。至於財政部95年5月23日台
      財稅字第09504535500號令，係重申稽徵機關於查核營業
      人取得涉嫌虛設行號涉案期間開立之統一發票申報扣抵銷
      項稅額案件，為保障納稅義務人權益，應覈實查核營業人
      與出具憑證之營業人間有無交易之事實，如無法查明營業
      人確無向其進貨，且該涉嫌虛設行號已依規定按期申報進
      、銷項資料，並按其應納稅額繳納者，方免予補稅處罰，
      而非虛設行號已按期申報進、銷項資料及繳稅，則取具憑
      證之營業人即當然免於補稅處罰，原告主張容有誤解。綜
      上，本件原告進貨取具非實際交易對象利民公司開立不實
      之統一發票112紙（金額計70,185,924元、營業稅額3,509
      ,294元）作為進項憑證申報扣抵銷項稅額，被告依營業稅
      法第19條第1項第1款、第33條第1款規定及財政部83年7月
      9日台財稅第000000000號、95年5月23日台財稅字第0950
      4535500號函釋予以補徵營業稅額3,509,294元並無不合。
（二）罰鍰部分：本件原告94年11月至95年6月間進貨金額70,18
      5,924元，未依法向實際交易對象取具進項憑證，且不符
      合稅捐稽徵法第44條但書免予處罰之規定，應依稅捐稽徵
      法第44條前段規定，按其未依法取得憑證經查明認定之總
      額70,185,924元處5%罰鍰3,509,296元；次按利民公司開
      立之系爭發票，既非真實交易憑證，原告以該不實憑證作
      為進項憑證申報扣抵銷項稅額，且其未能證明確有支付進
      項稅額予實際銷貨之營業人，已構成逃漏稅，應依營業稅
      法第51條第5款規定處漏稅罰，是本件原告同時涉及稅捐
      稽徵法第44條及營業稅法第51條第5款規定，依財政部85
      年4月26日台財稅第851903313號函釋規定，行為罰與漏稅
      罰應擇一從重處罰，被告乃擇法定罰鍰額較高之營業稅法
      第51條第5款規定處以漏稅罰。又被告於98年4月16日以中
      區國稅法一字第0980016673號函輔導原告於復查決定前繳
      清本稅及承認違章事實並承諾繳清罰鍰，將酌予減輕處罰
      倍數，其迄未辦理，依稅務違章案件裁罰金額或倍數參考
      表規定，乃按所漏稅額處3倍罰鍰10,527,882元，並無違
      誤，原告主張其無漏稅結果，應按稅捐稽徵法第44條規定
      論處行為罰云云，所訴殊無可採。
（三）綜上所述，原處分及其訴願決定並無違誤，資為抗辯。並
      聲明求為判決駁回原告之訴。
五、本件應適用之法令：
（一）按「營業人當期銷項稅額，扣減進項稅額後之餘額，為當
      期應納或溢付營業稅額。」「進項稅額，指營業人購買貨
      物或勞務時，依規定支付之營業稅額。」「營業人左列進
      項稅額，不得扣抵銷項稅額：一、購進之貨物或勞務未依
      規定取得並保存第三十三條所列之憑證者。」「納稅義務
      人，有左列情形之一者，除追繳稅款外，按所漏稅額處一
      倍至十倍罰鍰，並得停止其營業：…五、虛報進項稅額者
      。」「營利事業依法規定應給他人憑證而未給與，應自他
      人取得憑證而未取得，或應保存憑證而未保存者，應就其
      未給與憑證、未取得憑證或未保存憑證，經查明認定之總
      額，處百分之五罰鍰。」分別為行為時營業稅法第15條第
      1、3項、第19條第1項第1款、第51條第5款及稅捐稽徵法
      第44條所明定。另「本法第五十一條第五款所定虛報進項
      稅額，包括依本法規定不得扣抵之進項稅額，無進貨事實
      及偽造憑證之進項稅額而申報退抵稅額者。」亦為同法施
      行細則第52條第1項所明定。核該第51條規定意旨，係就
      漏稅行為所為之處罰規定，因此，對同條項第5款之「虛
      報進項稅額者」加以處罰，乃以有此行為，並因而發生漏
      稅之事實為處罰要件，俾防止漏稅，以達正確課稅之目的
      。上開施行細則規定，內容符合立法意旨，且未逾越母法
      規定之範圍，本院自得適用。又「營利事業應保持足以正
      確計算其營利事業所得額之帳簿憑證及會計紀錄。前項帳
      簿憑證及會計紀錄之設置、取得、使用、保管、驗印、會
      計處理及其他有關事項之管理辦法，由財政部另定之。」
      復經行為時所得稅法第21條定有明文。依該條授權制定之
      稅捐稽徵機關管理營利事業會計帳簿憑證辦法第21條所規
      定：「對外營業事項之發生，營利事業應於發生時自他人
      取得原始憑證，如進貨發票，或給與他人原始憑證，如銷
      貨發票。給與他人之憑證，應依次編號並自留存根或副本
      。前項所稱營業事項包括營利事業之貨物、資產、勞務等
      交易事項。」核此規定，乃為執行母法之細節性技術性事
      項加以規定，合乎立法使營利事業保持足以正確計算其銷
      售額及營利事業所得額之帳簿憑證之意旨，且未逾越母法
      之限度，本院自得適用。是營業人有交易之事實，即應依
      規定取得實際交易對象開立之進貨憑證，或給與對方銷貨
      憑證，若有未取得或未給與憑證，即屬違章行為，倘有故
      意過失，應受處罰。
（二）次按，裁罰時稅務違章案件裁罰金額或倍數參考表有關「
      營業稅稅目第51條第5款虛報進項稅額者」部分規定：「
      一、有進貨事實者：…（三）取得虛設行號所開立之憑證
      申報扣抵，按所漏稅額處三倍之罰鍰，但於裁罰處分核定
      前已補繳稅款及以書面或於談話筆（紀）錄中承認違章事
      實及承諾繳清罰鍰者，處二倍之罰鍰。…」查裁罰金額或
      倍數參考表係主管機關財政部，分別就稅捐稽徵法、綜合
      所得稅、營利事業所得稅、貨物稅、菸酒稅、營業稅等稅
      務違章案件之不同情節，訂定不同之處罰額度，復就行為
      人是否已補繳稅款、以書面或於談話筆（紀）錄中承認違
      章事實及何時承認等分別作為減輕處罰之事由，其除作原
      則性或一般性裁量基準外，另有例外情形之裁量基準，與
      法律授權目的尚無牴觸。從而，稅捐稽徵機關援引上開裁
      罰基準作成行政處分，自屬適法。另「…對於營業人取得
      非實際交易對象所開立之統一發票作為進項憑證申報扣抵
      銷項稅額之案件，應視情節，分別依下列原則處理：（一
      ）取得虛設行號發票申報扣抵之案件…2.有進貨事實者：
      (1)進貨部分，因未取得實際銷貨人出具之憑證，應依稅捐
      稽徵法第四十四條規定處以行為罰。(2)因虛設行號係專以
      出售統一發票牟取不法利益為業，並無銷貨事實，故取得
      虛設行號發票之營業人，自亦無向該虛設行號進貨並支付
      進項稅額之事實，除該營業人能證明確有支付進項稅額予
      實際銷貨之營業人，並經稽徵機關查明該稅額已依法報繳
      者，應依營業稅法第十九條第一項第一款規定，就其取得
      不得扣抵憑證扣抵銷項稅額部分，追補稅款，不再處漏稅
      罰外，其虛報進項稅額，已構成逃漏稅，應依營業稅法第
      五十一條第五款規定補稅並處罰。…」「一、稽徵機關查
      核營業人取得涉嫌虛設行號涉案期間開立之統一發票申報
      扣抵銷項稅額案件，仍應就交易雙方之進、銷貨情形覈實
      查核，不得逕按財政部83年7月9日台財稅第831601371號
      函辦理，如無法查明營業人確無向其進貨，且該涉嫌虛設
      行號已依規定按期申報進、銷項資料，並按其應納稅額繳
      納者，應免予補稅處罰。二、本令發布日前之未確定案件
      ，稽徵機關應儘速再予查核，依上開規定辦理。」為財政
      部83年7月9日台財稅第831601371號函及95年5月23日台財
      稅字第09504535500號令所明釋在案。上開有關營業人取
      得虛設行號之發票作為進項憑證申報扣抵處罰原則之函令
      ，係中央財稅主管機關財政部基於職權，依上開規定之立
      法意旨所作成之解釋，既未於法律規定之外另行創設新的
      權利義務，增加人民之負擔，亦未牴觸憲法或法律，自應
      於所解釋法律生效之日起，適用於與此有關之未確定案件
      。此外，「納稅義務人同時觸犯租稅行為罰及漏稅罰相關
      罰則之案件，依本函規定處理。說明…（二）營業人觸犯
      營業稅法第51條各款，如同時涉及稅捐稽徵法第44條規定
      者，參照行政法院84年9月20日9月份第2次庭長評事聯席
      會議決議意旨，勿庸併罰，應擇一從重處罰。…」「營業
      人觸犯營業稅法第51條各款，同時違反稅捐稽徵法第44條
      規定者，依本部85年4月26日台財稅第851903313號函規定
      ，應擇一從重處罰。所稱擇一從重處罰，應依行政罰法第
      24條第1項規定，就具體個案，按營業稅法第51條所定就
      漏稅額處最高10倍之罰鍰金額與按稅捐稽徵法第44條所定
      經查明認定總額處5%之罰鍰金額比較，擇定從重處罰之法
      據，再依該法據及相關規定予以處罰。」亦經財政部分別
      以85年4月26日台財稅第000000000號、97年6月30日台財
      稅字第09704530660號函釋在案。
六、兩造之爭點：利民公司是否為虛設行號？原告是否涉有虛報
    進項稅額？原告主張本件應依稅捐稽徵法第44條但書規定為
    免罰，縱應裁罰，亦僅能依修正後稅捐稽徵法第44條第2項
    規定裁處1,000,000元，是否可採？茲分述如下：
（一）按行政訴訟法第133條前段固規定：「行政法院於撤銷訴
      訟，應依職權調查證據；……」惟司法院釋字第537號解
      釋：「……因租稅稽徵程序，稅捐稽徵機關雖依職權調查
      原則而進行，惟有關課稅要件事實，多發生於納稅義務人
      所得支配之範圍，稅捐稽徵機關掌握困難，為貫徹公平合
      法課稅之目的，因而課納稅義務人申報協力義務。」因此
      ，在租稅稽徵之程序當中，納稅義務人仍有申報及提示與
      課稅要件事實有關之帳簿、憑證等協力義務，不因行政機
      關或法院應依職權調查證據而受影響。本件原告主張其於
      94年11月至95年6月間取得作為申報扣抵本件銷項稅額之
      統一發票121張，銷售額合計70,185,924元，係原告向利
      民公司購買「砂石」所取得一節，雖經原告於行政救濟階
      段提示買賣契約書、轉帳傳票、統一發票、出貨單、匯款
      回條、支票、存摺內頁（參見原處分卷第148頁至第428頁
      、第488頁）為證。但查，原告所提示之上開憑證資料，
      在形式外觀上固可證明原告與利民公司進行相關交易之事
      實，惟其實質內容為何，原告是否確實進貨、交付價款，
      有無相互勾串、虛偽不實，仍待進一步查證，尤其當被告
      主張利民公司為「虛設行號」，並提出相關反證時，則以
      上疑點成為真實之可能性將大為增加，故本件尚難僅憑以
      上資料即可據以認定。
（二）茲就本件訴訟進行中所呈現之相關證據認定如下：
    1.按所謂「虛設行號」係指依法登記之營業人，無進貨事實
      ，而同意由他人利用其名義以他人之進貨作為其本身之進
      貨者；或營業人無銷貨之事實，而代他人開立銷貨統一發
      票或將空白統一發票交付他人使用，以他人之銷貨作為本
      身之銷貨者；或營業人無銷貨之事實，開立統一發票供他
      人作為進貨或費用憑證者而言（參考財政部高雄市國稅局
      93年3月2日財高國稅法字第0930000406號函令意旨）。本
      件原告所稱之交易對象利民公司，經財政部臺灣省北區國
      稅局調查發現，其登記之負責人陳柏華涉及基於幫助他人
      逃漏稅捐之概括犯意，明知無進、銷貨事實，於94年4月
      至95年6月間取得涉嫌虛設行號等異常營業人所開立之不
      實統一發票，虛報進項稅額；又同時虛開統一發票銷售額
      ，幫助他人逃漏營業稅，乃移送臺灣板橋地方法院檢察署
      偵辦，經檢察官調查後，認定犯嫌重大而予以提起公訴，
      嗣經臺灣板橋地方法院判處罪刑確定在案，有臺灣板橋地
      方法院檢察署96年度偵字第26326號、臺灣臺中地方法院
      97年度簡字第1301號刑事判決書等件附卷可稽（參見原處
      分卷第511頁至第513頁、本院卷第79頁至第81頁）。另依
      據利民公司於相關期間之進項來源分析，其94年度進項金
      額計有21,991,547元，惟進項來源中民勇企業有限公司及
      至洲企業有限公司等2家公司，均經稅捐稽徵機關認定為
      虛設行號，異常進項金額共有19,619,415元；另95年度進
      項金額有51,146,994元，但其進項來源孟禾實業有限公司
      、俊友有限公司等2家公司，亦經稅捐稽徵機關認定為虛
      設行號，其異常進項金額51,145,813元，總計上開異常進
      項金額為70,765,228元，占全部進項金額比例96.75%，有
      利民公司營業人進項來源明細表可稽（參見原處分卷第50
      8頁、第510頁），故應無如本件出貨達70,185,924元之可
      能。又依據上開原告所提示之統一發票、出貨單記載，系
      爭銷貨品名雖為「天然級配」（即砂石），惟利民公司之
      營業項目為大五金批發，另上開利民公司94年及95年進項
      來源之各該營業人，其營業登記項目分別為室內裝潢工程
      、小五金批發、產業用機器設備安裝、塑膠日用品製造、
      食品批發等，有利民公司之營利事業登記證及上開營業人
      進項來源明細表在卷足憑（參見原處分卷第514頁、第508
      頁、第510頁），均無砂石買賣，換言之，利民公司並無
      砂石之進貨來源可供銷售與原告，益證利民公司並非原告
      之實際交易對象。雖被告於98年4月16日以中區國稅法一
      字第0980016673號函請原告提示支付貨款及進項稅額予實
      際交易人之資料供核，原告委託代理記帳業者賴奕至被
      告處說明其94及95年度取得系爭發票，係與利民公司之業
      務員「楊文明」接洽，並提供當初接洽時之名片供核（參
      見原處分卷第501頁）。然依利民公司於系爭期間（即94
      、95年度）之綜合所得稅BAN查核清單顯示，該公司於94
      年度僅申報呂忠賢1人所得，並非「楊文明」，且金額亦
      只有數千元不等；另95年度則完全未申報任何員工薪資，
      分別有該查核清單在卷足憑（參見原處分卷第499頁及第
      500頁），以利民公司上開高達數千萬元之營業額而言，
      竟未僱用正式員工，顯非合理。因此，上開資料除可佐證
      原告所主張與利民公司之人員「楊文明」進行接洽與交易
      等云尚有疑義之外，亦可佐證利民公司並非一般正常營運
      之公司，原告應未與該公司有所交易。據上，利民公司在
      系爭期間內既無正常之進、銷貨行為，且其進、銷項間之
      對應關係亦達顯不合理之程度，其負責人陳柏華並因取得
      其他虛設行號等異常營業人所開立之不實統一發票，虛報
      進項稅額，及同時虛開統一發票銷售額，幫助他人逃漏營
      業稅等行為，經刑事法院判決罪刑確定在案，參酌前開說
      明，應可合理認定利民公司係屬以虛開統一發票幫助他人
      逃漏營業稅之虛設行號無疑。
    2.本件利民公司既係以虛開統一發票幫助他人逃漏營業稅之
      虛設行號，原告自無可能與該公司交易，則原告所提示之
      買賣契約書、轉帳傳票、統一發票、出貨單、匯款回條、
      支票、存摺內頁等件，即應係為虛應上開不實交易之相關
      文件，其真實性如何已不言可喻，自難採為認定本件待證
      事實之證據。況且，原告雖主張支付之貨款，係以部分現
      金、部分支票及部分銀行匯款匯入利民公司帳戶，惟查上
      開之匯入款或存入款項大多於當日即以現金或轉帳方式提
      領，又高達36,390,047元之資金回流至系爭期間負責人蔡
      瓊慧之姊姊蔡秀雲、姊夫林聰明、嫂嫂賴如美、姨丈陳柏
      全及姊姊蔡秀鳳所擔任負責人之楠樺開發股份有限公司帳
      戶中，分別有公司稅務資料、關係人戶籍資料及京城商業
      銀行臺南分行96年9月18日（96）京城台分字第457號檢附
      存款帳號0000000000000自94年7月1日起至96年8月31日止
      存取交易明細查詢表及開戶基本資料、陽信銀行天母分行
      96年9月7日陽信天母字第96108號函檢送存提款往來明細
      表及開戶基本資料、合作金庫商業銀行豐原分行96年9月4
      日合金豐存字第0960003910號函檢送借貸方傳票、國泰世
      華商業銀行股份有限公司大雅分行96年8月8日國世大雅字
      第96080801號函檢附存提款往來明細表及支票影本、彰化
      商業銀行豐原分行96年9月3日彰豐原字第0961837號函檢
      送傳票影本、彰化商業銀行江翠分行96年8月7日彰江翠字
      第1514號檢送開戶資料及資金交易明細表，暨上開進項明
      細及付款情形彙總表等件附卷可稽（參見原處分卷第461
      頁、第2頁至第19頁、第24頁至第130頁、第463頁至第465
      頁）。足見，本件系爭交易之資金流程確屬可疑，甚至於
      可認定有資金回流之情形，是該付款資料並不足以證明原
      告確有支付進項稅額予實際銷貨人，實難採為有利原告之
      事證。
    3.本件原告既主張有系爭交易行為，依照前開說明，即應善
      盡其協力義務提供帳簿、憑證及相關證據供核，雖原告提
      示買賣契約書、轉帳傳票、統一發票、出貨單、匯款回條
      、支票、存摺內頁等件為證，惟此等資料並不能證明系爭
      交易事實為真實，況且利民公司係屬以虛開統一發票幫助
      他人逃漏營業稅之虛設行號，並無進、銷貨行為，已如前
      述，更足佐證原告與利民公司間並無本件交易行為。系爭
      交易既非真實，則原告持取自虛設行號利民公司所開立之
      系爭統一發票充作進項憑證申報扣抵銷項稅額3,509,294
      元，自已發生漏稅之事實。從而，被告認定原告虛報進項
      金額70,185,924元，逃漏營業稅額3,509,294元（應為3,5
      09,296元，基於行政救濟不利益變更禁止原則，仍應維持
      被告初查之核定），即非無據。
（三）另按，「營業人雖有進貨事實，惟不依規定取得交易對象
      開立之進項憑證，而取得非交易對象開立之進項憑證，申
      報扣抵銷項稅額時，該項已申報扣抵之銷項營業稅額顯未
      依法繳納，仍應依營業稅法第十九條第一項第一款規定，
      就其取得不得扣抵憑證扣抵銷項稅額部分，追補該項不得
      扣抵之銷項稅款。又我國現行加值型營業稅係就各個銷售
      階段之加值額分別予以課稅之多階段銷售稅，各銷售階段
      之營業人皆為營業稅之納稅義務人。故該非交易對象之人
      是否已按其開立發票之金額報繳營業稅額，並不影響本件
      營業人補繳營業稅之義務。」業經最高行政法院87年7月
      份第1次庭長評事聯席會議決議闡釋明確。本件原告既未
      與利民公司有交易事實，已如前述，則原告取具之進項憑
      證，申報扣抵其銷項稅額，顯違反首揭稅法規定，有逃漏
      稅之違章事實，被告據以補徵營業稅自無不合。至利民公
      司有無申報及繳稅事實，並不影響原告應補稅之義務。且
      利民公司於系爭年度進項來源均取自其他虛設行號，於94
      、95年度無營業事實卻虛開統一發票幫助他人逃漏稅，本
      質上即屬虛設行號，因虛設行號係專以出售統一發票牟取
      不法利益為業，並無銷貨事實，故取得虛設行號統一發票
      之營業人，自亦無向該虛設行號進貨並支付進項稅額之事
      實。因此，本件並無財政部95年5月23日台財稅字第09504
      535500號函令第1項後段：「……如無法查明營業人確無
      向其進貨，且該涉嫌虛設行號已依規定按期申報進、銷項
      資料，並按其應納稅額繳納者，應免予補稅處罰。」所稱
      之情形。是原告主張「本件前後手間均依法開立發票，申
      報營業稅401表、繳交營業稅，並無生任何之漏稅既遂。
      」云云，自非可採。
（四）復按，行政罰法第7條第1項規定：「違反行政法上義務之
      行為非出於故意或過失者，不予處罰。法人、設有代表人
      或管理人之非法人團體、中央或地方機關或其他組織違反
      行政法上義務者，其代表人、管理人、其他有代表權之人
      或實際行為之職員、受僱人或從業人員之故意、過失，推
      定為該等組織之故意、過失。」又同法第24條第1項規定
      ：「一行為違反數個行政法上義務規定而應處罰鍰者，依
      法定罰鍰額最高之規定裁處。但裁處之額度，不得低於各
      該規定之罰鍰最低額。」本件原告與利民公司間並無系爭
      交易行為，為其所明知，其既明知與該公司無交易，猶以
      該公司開立之統一發票作為進項憑證申報扣抵銷項稅額，
      自有違反營業稅法第51條第5款之主觀故意，甚為明顯。
      又利民公司既能在無實際交易之情況下交付統一發票，供
      他人申報扣抵銷項稅額，原告自當知悉其為虛設行號。因
      此，參酌上開規定，原告自應承擔本件違章責任。從而，
      被告依據原告所虛報之進項稅額70,185,924元，除核定補
      徵營業稅3,509,294元外，並參酌上開稅務違章案件裁罰
      金額或倍數參考表之規定，以原告有進貨事實，取得虛設
      行號所開立之憑證申報扣抵，且未於裁罰處分核定前補繳
      稅款及以書面或於談話筆（紀）錄中承認違章事實，乃按
      其所漏稅額3,509,294元，依營業稅法第51條第5款規定，
      處以3倍罰鍰計10,527,882元，經核既未逾越法定裁量範
      圍，且無與法律授權目的相違或出於不相關動機之裁量濫
      用，亦無消極不行使裁量權之裁量怠惰等情事，自難謂為
      不法。另原告主張本件縱應裁罰，亦應依新修正稅捐稽徵
      法第44條第2項規定僅能裁罰1,000,000元一節。查本件原
      告94年11月至95年6月間進貨金額70,185,924元，未依法
      向實際交易對象取具進項憑證，致生逃漏營業稅3,509,2
      94元之違章行為，依上開規定及函釋意旨，應就漏稅額3,
      509,294元處以10倍之罰鍰（35,092,940元），與稅捐稽
      徵法第44條所定，就未依規定給與他人憑證經查明認定之
      總額70,185,924元處5%之罰鍰3,509,296元，比較結果，
      本件應以營業稅法第51條第5款為處罰之法據。原告訴稱
      應依稅捐稽徵法第44條規定論處一節，顯屬誤解法令，核
      不足採。
（五）末按「納稅義務人違反本法或稅法之規定，適用裁處時之
      法律，但裁處前之法律有利於納稅義務人者，適用最有利
      於納稅義務人之法律。」固為稅捐稽徵法第48條之3所明
      定。上開法條僅於裁處前與裁處時之法律有變更，且裁處
      前之法律有利於納稅義務人時，始有適用。至財政部本於
      其上級行政機關之地位，就關於構成營業稅法第51條各款
      之違章處罰，為簡化執行機關之個案行政裁量，而頒布有
      「裁量性準則」之行政規則，即倍數參考表，因其非法律
      ，自無前開從新從輕原則之適用。又稅捐稽徵法第1條之
      1，固規定財政部依本法或稅法所發布之解釋函令，對於
      據以申請之案件發生效力，但有利於納稅義務人者，對於
      尚未核課確定之案件適用之。然適用本條「從新從輕」原
      則者，應以財政部發布之解釋函令為限，前開倍數參考表
      其性質僅為協助下級機關行使裁量權而訂頒之裁量基準，
      並非前揭條文所稱之「解釋函令」，故亦無稅捐稽徵法第
      1條之1之適用餘地。是本件被告於98年6月29日為復查處
      分後，雖「稅務違章案件裁罰金額或倍數參考表」有關營
      業稅法第51條第5款部分，對有進貨事實者規定按所漏稅
      額處2倍罰鍰，已為有利於原告之修正，亦無從據之適用
      修正後之「稅務違章案件裁罰金額或倍數參考表」。
七、綜上所述，原處分以原告與利民公司並無實際交易之事實，
    竟取其開立之統一發票121紙，作為進項憑證申報扣抵銷項
    稅額，事證明確，除補徵營業稅3,509,294元外，並按漏稅
    額3,509,294處以3倍罰鍰計10,527,882元，其認事用法均無
    違誤，訴願決定遞予維持，亦無不合，原告徒執前詞，訴請
    撤銷原處分及訴願決定，即無理由，應予駁回。
八、兩造其餘陳述於判決結果不生影響，無庸一一論列，併予敘
    明。
據上論結，本件原告之訴為無理由，爰依行政訴訟法第98條第1
項前段，判決如主文。
中    華    民    國    99    年     3    月    16    日
                臺中高等行政法院第二庭
                          審判長法  官  胡  國  棟
                                法  官  林  秋  華
                                法  官  劉  錫  賢
以上正本證明與原本無異。
如不服本判決，應於判決送達後20日內向本院提出上訴書狀，其
未表明上訴理由者，應於提起上訴後20日內向本院提出上訴理由
書（須依對造人數附具繕本）；如於本判決宣示或公告後送達前
提起上訴者，應於判決送達後20日內補提上訴理由書（須附繕本
）。未表明上訴理由者，逕以裁定駁回。
中    華    民    國    99    年     3    月    22    日
                                書記官  蔡  宗  融


司法院資訊處製作；財團法人民間司法改革基金會備份。
